【裁判字號】    95,判,974
【裁判日期】    950629
【裁判案由】    綜合所得稅
【裁判全文】
最  高  行  政  法  院  判  決
                                     95年度判字第00974號
上  訴  人  甲○○○
訴訟代理人  楊淑卿
被 上訴 人  財政部臺北市國稅局
代  表  人  張盛和
上列當事人間因綜合所得稅事件，上訴人對於中華民國93年12月
22日臺北高等行政法院92年度訴字第3747號判決，提起上訴。本
院判決如下：
    主  文
上訴駁回。
上訴審訴訟費用由上訴人負擔。
    理  由
一、本件上訴人辦理89年度綜合所得稅結算申報時，漏報其配偶
    蔡玲瓏及其子陳亭豪營利、利息所得計新台幣（下同）
    4,511,098元，經被上訴人查獲，遂併課核定當年度綜合所
    得總額為15,416,149元，淨額為13,909,730元，發單補徵稅
    額1,580,349元，並就短漏稅額1,304,348元，處罰鍰
    260,800元。上訴人對其配偶取自長銘實業股份有限公司（
    下稱長銘公司）之營利所得4,501,193元（下稱系爭營利所
    得）及罰鍰不服，申請復查，未獲變更，提起訴願，經遭駁
    回，遂提起行政訴訟。
二、上訴人起訴主張：(一)補徵稅額部分：1.本件系爭股票股利
    450,119.3股，依所得稅法第14條第2項規定，應以取得時「
    當地時價」即配股當日（除權基準日89年9月25日）櫃檯買
    賣中心「每股收盤價」5.25元為準，而非以被上訴人所核定
    每股面額10元計算，方屬適法。2.又系爭股票股利，透過買
    賣流通才能顯示其實際現金價值，而長銘公司因經營不善，
    業於91年6月12日下市，故上訴人配偶取得新股並無每股10
    元之價值，被上訴人徒以股利憑單即據補徵巨額稅負，違反
    司法院釋字第420號解釋及量能課稅原則。3.被上訴人復查
    決定謂「公司股票市價倘較面額為低，對持有公司股票之股
    東而言，係屬未實現損失，既未實現，核與綜合所得稅之收
    付實現原則相悖」上述文意，被上訴人認上訴人配偶取得長
    銘公司配股股票面額高於市價部分，係屬「未實現損失」，
    與綜合所得稅之「收付實現原則」相悖。然以納稅義務人之
    立場觀之，被上訴人強課股票股利其面額高於市價部分之股
    利所得，係屬「未實現利得」，何嘗未與綜合所得稅之收付
    實現原則相悖。4.政府一方面為鼓勵高科技產業及其員工，
    而於促進產業升級條例（下稱促產條例）第19條之1規定員
    工紅利轉增資採面額課徵其綜合所得稅；另一方面，對於非
    適用促產條例之上市櫃公司個人股東獲配之股票股利，不論
    股票面額是否高於市價，竟也同採按照面額課稅。此種作法
    ，無異使所持股票面額高於市價（多為傳統產業）之投資人
    負擔特定對象應負擔之稅金，既不公平亦不合理。(二)罰鍰部
    分：本件上訴人縱有上述營利所得，仍不應對上訴人罰鍰，
    按：長銘公司為股票上櫃公司，該公司申報之股利憑單，財
    政部財稅資料中心均有資料檔案供全國稅務機關歸戶核課，
    早為所有納稅義務人所明知，並無逃漏稅動機，是對於納稅
    義務人因未收到扣繳憑單或股利憑單致未申報之行政罰，並
    無存在之必要。且上訴人為避免漏未申報遭補稅罰鍰，已竭
    盡所能蒐集所得資料據以申報，業克盡應盡義務，惟確實未
    收到長銘公司之扣繳憑單，是本件上訴人已盡應注意、能注
    意、已注意之能事，並無過失。為此，訴請將訴願決定及原
    處分均撤銷。
    被上訴人則以：(一)本稅部分：上訴人主張系爭股票股利於當
    年度除權基準日（89年9月25日）之櫃檯買賣中心之收盤價
    每股為5.25元，被上訴人以每股股票面額10元計算營利所得
    ，與收付實現原則相悖云云：1.按關於股息、紅利之意義，
    依公司法之規定，係指公司營利獲有盈餘，將其公司營運所
    得之利益分配予股東，以符合公司係以營利為目的之精神，
    故股息、紅利之分派本質為盈餘之分派；至盈餘分派方式依
    行為時公司法第235條規定為現金分派，亦有依同法第240條
    規定以發行新股方式分派，故所謂股息紅利，即包括以現金
    及以發新股之方式為之，是所得稅法第14條第1項第1類所稱
    「股利總額」，自包括公司所分派之現金及股票之股息、紅
    利；加以公司之盈餘分派係按各該股東持有股份比例計算之
    ，故公司不論是以現金或發行新股方式為股息紅利之分派，
    其本質均是公司就一定金額之盈餘為分配。2.系爭營利所得
    4,501,193元，有該公司以其實際領受盈餘數，而開立之股
    利憑單附卷可稽，其配偶當年度既實際領受系爭盈餘，依法
    令規定，當併入綜合所得總額計算課稅，殆無疑義。至上訴
    人所主張之櫃檯買賣中心之收盤價每股為5.25元，所顯現者
    乃該股票買賣之市價，核與本件係屬股息紅利之發放無涉。
    3.況股票之實際交易價格與面值之差額性質上為證券交易所
    得或證券交易損失，僅是依所得稅法第4條之1規定目前證券
    交易所得停止課徵所得稅，而證券交易損失亦不得自所得額
    中減除，核與本件係屬營利所得並不相同，故上訴人之主張
    ，顯係誤解，核無足採。(二)罰鍰部分：經查，上訴人當年度
    短漏報系爭營利所得4,501,193元，有股利憑單及各類所得
    扣繳暨免扣繳憑單附卷可稽，故既有是類所得，即應依所得
    稅法第71條規定辦理申報，非待收到申報憑單始負申報責任
    ；又股利憑單非申報所得之唯一憑據，上訴人亦可向原發行
    單位查詢或申請補發，尚不能以未收到申報憑單而免其申報
    義務。是既有是類所得而漏未申報，雖非故意，仍難卸免其
    過失漏報之責任，參諸司法院釋字第275號解釋，上訴人自
    應受罰。是被上訴人原處分按所漏稅額處罰鍰260,800元，
    並無不當等語，資為抗辯。
三、原審斟酌全辯論意旨及調查證據之結果，以：本件上訴人之
    配偶蔡玲瓏當年度受配發行長銘公司股利4,501,193元，有
    股利憑單附原處分卷可稽，被上訴人依其實際領受之系爭營
    利所得，併入綜合所得計算課稅，至於長銘公司當時之收盤
    價若干，核與本件係屬股息紅利之發放無涉，況股票實際市
    價較面額為低，在未成交前，屬未實現損失，依收付實現原
    則，自不得列報，縱使當年度已成交，亦屬證券交易損失，
    依所得稅法第4條之1規定，在證券交易所得停徵期間，證券
    交易損失亦不得減除，是被上訴人依股利憑單所載金額，依
    所得稅法第14條第1項第1類核課營利所得，自無不合。又系
    爭營利所得4,501,193元、其他營利所得三筆計8,640元及其
    子利息所得1,265元，合計4,511,098元，有股利憑單及各類
    所得扣繳暨免扣繳憑單附卷可稽，即應據實辦理申報，若未
    收到股利憑單或扣繳憑單，亦可向相關單位查詢或申請補發
    ，尚不能以未收到申報憑單而解免其申報義務，其既有上開
    所得，而漏未申報，縱非故意，亦難卸過失之責，自應受罰
    ，被上訴人按所漏稅額1,304,348元處0.2倍罰鍰計260,800
    （計至百元止），揆諸首揭規定及說明，亦無不合，上訴人
    所訴，洵不足採等由，駁回上訴人等於原審之訴。
四、上訴意旨略謂：就發放股利之公司而言，發放現金股息，不
    僅現金減少，公司淨值亦相對減少，此與發放（盈餘轉增資
    之）股票股利於公司之淨值並無增減影響之方式迥異。另就
    個人股東而言，獲配現金股息價值明確，但於獲配盈餘轉增
    資之股票股利情形，如面額與（除權基準日）收盤價相差懸
    殊，股東實質上並無被上訴人所核每股面額之所得。原審未
    察司法院釋字第420號所揭實質課稅原則之真義，竟認二者
    均屬公司就一定金額之盈餘分配，顯對股利發放有誤解。另
    本件以「取得配股」視為所得實現，則系爭股票股利自應依
    所得稅法第14條第2項規定，以「配股當日」長銘公司在櫃
    臺買賣中心之收盤價每股5.25元之「當地時價」為準，就此
    ，上訴人業於原審主張甚明，原判決上揭所得稅法之規定相
    悖，亦與收付實現原則、量能課稅原則不符云云。為此，請
    將原判決廢棄改判。
五、本院按：公司以營利為目的，公司營運獲有盈餘時，應將其
    公司營運所得之利益分配予股東，股利、紅利之分派，即為
    盈餘之分派，故公司不論是以現金或發行新股方式為股息紅
    利之分派，均屬公司就一定金額之盈餘為分配。又「個人之
    綜合所得總額，以其全年左列各類所得合併計算之︰第一類
    ︰營利所得︰公司股東所獲分配之股利總額……。公司股東
    所獲分配之股利總額或合作社社員所獲分配之盈餘總額，應
    按股利憑單所載股利淨額或盈餘淨額與可扣抵稅額之合計數
    計算之」，行為時所得稅法第4條之1及第14 條第1項第1類
    定有明文，足見盈餘轉增資之股票股利課稅基準，所得稅法
    第14條第1項第1類後段業已定明，屬於政府已有規定價格之
    給付情形，自不應適用同法第14條第2項後段「未經政府規
    定者，以當地時價計算」之規定。經查，上訴人之配偶蔡玲
    瓏89年度受配系爭營利所得，為盈餘轉增資之股票股利，此
    有股利憑單附原處卷為憑，並為上訴人所不爭執，則依前揭
    說明，系爭營利所得屬於政府已有規定價格之情形，自不應
    適用所得稅法第14條第2項後段「未經政府規定者，以當地
    時價計算」之規定，上訴人主張系爭營利所得應依所得稅法
    第14條第2項後段之規定，以「配股當日」櫃檯買賣中心之
    收盤價每股5.25元為準云云，尚屬無據。再按「人民違反法
    律上之義務而應受行政罰之行為，法律無特別規定時，雖不
    以出於故意為必要，仍須以過失為其責任條件。但應受行政
    罰之行為，僅須違反禁止規定或作為義務，而不以發生損害
    或危險為其要件者，推定為有過失，於行為人不能舉證證明
    自己無過失時，即應受處罰。」司法院釋字第275號解釋參
    照，本件上訴人當年度短漏報其配偶蔡玲瓏取自長銘公司系
    爭營利所得4,501,193元、其他營利所得三筆計8,640元及其
    子利息所得1,265元，合計4,511,098元，上訴人主張其未收
    到股利憑單或扣繳憑單，其漏報所得並無過失云云，然查，
    上訴人配偶蔡玲瓏及其子既有上述所得，即應據實辦理申報
    ，尚不得以未收到申報憑單而解免其申報義務，其漏未申報
    難辭過失之責，上訴人上開主張，仍不足採。另原審並未依
    促產條例第19條之1作為原判決之依據，此參酌原判決書即
    明，上訴人主張原判決依非行為時之促產條例第19條之1規
    定，作為判決依據云云，尚非有據。綜上所述，原審駁回上
    訴人之訴，核無違誤。上訴論旨，仍執前詞，指摘原判決違
    誤，求予廢棄，難認有理由，應予駁回。
據上論結，本件上訴為無理由，爰依行政訴訟法第255條第1項、
第98條第3項前段，判決如主文。
中    華    民    國    95    年    6     月    29    日
                  第三庭審判長法  官  趙  永  康
                              法  官  鄭  淑  貞
                              法  官  侯  東  昇
                              法  官  黃  淑  玲
                              法  官  林  文  舟
以  上  正  本  證  明  與  原  本  無  異
中    華    民    國    95    年    6     月    29    日
                              書記官  王  福  瀛


司法院資訊處製作；財團法人民間司法改革基金會備份。
